最高法院刑事判決　　　　　　　　　　　　　　　八十七年度台上字第四二○四號
　　上　 訴　 人　台灣高等法院檢察署檢察官
　　上訴人即被告　甲○○
右上訴人等因被告偽造文書案件，不服台灣高等法院中華民國八十七年三月三十日第
二審更審判決（八十六年度上更(二)字第一一一六號，起訴案號：台灣台北地方法院檢
察署八十二年度偵字第二一五八三號），提起上訴，本院判決如左：
    主  文
上訴駁回。
    理  由
按刑事訴訟法第三百七十七條規定：上訴於第三審法院，非以判決違背法令為理由，
不得為之。是提起第三審上訴，應以原判決違背法令為理由。且必須依據卷內資料為
具體之指摘，並足據以辨認原判決已具備違背法令之形式，始屬相當。本件原判決係
依憑證人林銘田、許正熠、李耀星、賴慶榮、周清河、張忠村、林貞楷之證言，及卷
附證物。且說明上訴人即被告甲○○否認犯罪，證人吳相閔所證：伊於民國八十一年
五月收到拆除通知後三天即僱工拆除云云，分屬卸責及迴護被告之詞，均不足採信，
綦詳。因而撤銷第一審關於被告部分判決，改判論處被告行使公務員明知為不實之事
項，而登載於職務上所掌之公文書，足以生損害於公眾罪刑，已詳其所憑之證據及
認定之理由。被告上訴意旨略謂：(一)刑法第二百十三條不實登載公文書罪之成立，除
客觀上公務員在其職務上所掌公文書，有為虛偽不實之登載行為，且足生損害於公眾
或他人外，其在主觀上須明知為不實。所謂明知係指直接之故意而言。被告因一時誤
認「南京東路三段三○三巷八號一樓前」之違建，為「南京東路三段三○三巷八弄八
號一樓前」之違建而予以拆除，可知被告主觀上係一時誤認違建查報單上應拆除之地
點即為「三○三巷八弄八號一樓前」之違建，實無明知為不實而虛偽不實之登載行為
。否則，若有意謊報結案，豈會以「八弄八號一樓」之明顯照片貼於結案報告單上，
自暴其短，原判決遽論處罪刑，顯有判決適用經驗法則不當之違法。(二)被告因誤認「
三○三巷八弄八號」一樓為違建，乃出示公文予該違建之所有人林貞楷，並由其先行
拆除一部分，再由拆除人員將鋼條鋸掉等情，已據證人賴慶榮、林貞楷分別證明在卷
，且證人賴慶榮、李耀星、林銘田均證明拆除作業上確曾有拆錯之情形，原判決對該
有利之證據不採，復未說明不採之理由，自有判決不載理由之違法。(三)原判決未於理
由內說明憑以認定被告有公務員登載不實事項於公文書並持以行使，足生損害於建管
處對於違章建築管理正確性之證據，以使事實與理由兩相一致，亦有理由不備之違誤
。檢察官上訴意旨略以：原判決係以貪污治罪條例所謂圖利他人，必須所圖者為不法
之利益，始克相當，倘所圖者不能視為不法利益，要難以該罪名論擬，而系爭應拆除
之建築，既屬違章建築，不受建築法令之保護，即隨時有被拆除之虞，且該違章建築
，固經查報拆除，惟實際上係屋主在自己所有土地上加蓋使用，雖違反建築法規，究
尚難指係不法利益，況臺北市之違章建築，拆除率僅約百分之五十四，是以本件違建
雖暫未拆除，但既不能證明被告於當時如依法執行職務即可拆除，且嗣於八十二年六
月二十二日亦已由該處小隊長林木榮拆除執行完畢，實難認定被告當時未予拆除，即
有圖不法利益於該建物所有權人或使用權人之意思或行為云云，認定被告圖利罪部分
係屬犯罪不能證明，固非無見。然查：(一)、證人林宏信於八十二年十一月二日原檢察
官偵查中，供稱：其登記為負責人之三○三賓館現仍在經營，該違章建築仍尚未拆除
等語，乃原判決竟以本件違建雖暫未拆除，但嗣於八十二年六月二十二日亦已由該處
小隊長林木榮拆除執行完畢，實難認定被告當時未予拆除，即有圖不法利益於該建物
所有權人或使用權人之意思或行為云云，顯與證人林宏信即該賓館負責人之供詞不符
，不無證據上理由矛盾之違背法令。(二)、按審理事實之法院，對於案內一切證據，除
認為不必要者外，均應詳為調查，期能發現真實。苟與待證事實有重要關係，在客觀
上認為應行調查之證據，而未依法加以調查，或已調查而未調查明白，即與證據未經
調查無異，均難遽為被告有利或不利之認定。查該違章建築係位於臺北市松山區○○
○路○段三○三巷八號一樓前，乃鐵皮、磚與塑膠板所造，高約二‧四公尺，面積十
六‧八平方公尺（約五坪），是否建造於法定空地上，抑或佔用臺北市松山區○○○
路○段三○三巷巷道，實有加以究明之必要，若建造於法定空地上，該賓館負責人之
構建該違章建築，即侵害整棟大樓全體住戶亦即基地持分共有人之所有權，且不無涉
有竊佔罪嫌，構建該違章建築者，難謂無不法得利之意圖，亦難謂無獲得不法利益；
若係佔用臺北市松山區○○○路○段三○三巷巷道，則該賓館負責人之構建該違章建
築，即不無涉有竊佔公地之罪嫌，難謂無不法得利之意圖，亦難謂無獲得不法利益。
乃原審判決竟謂：該違章建築，固經查報拆除，惟實際上雖違反建築法規，究尚難指
係不法利益，本件違建雖暫未拆除，但既不能證明被告於當時如依法執行職務即可拆
除，實難認定被告當時未予拆除，即有圖不法利益於該建物所有權人或使用權人之意
思或行為云云，並據以為認定被告圖利無罪之理由，而未調查該違章建築是否建造於
法定空地上，抑或佔用臺北市松山區○○○路○段三○三巷巷道，或確如原判決所云
係屋主在自己單獨所有之土地上加蓋使用，依前揭說明，即與證據未經調查無異，尚
均難遽為被告有利或不利之認定，原判決亦不無應於審判期日調查之證據而未予調查
之違背法令云云。
然查：(一)原審綜合卷內全部證據資料，認定被告於八十一年五月十三日奉命前往拆除
台北市○○○路○段三○三巷八號一樓前違建時，係故意不予拆除，而在附近另覓得
同巷八弄八號一樓未經查報之違建，責令不知情之隊員予以拆除等情。是其未於判決
內說明賴慶榮、李耀星、林銘田所證：「拆除作業上確曾有拆錯之情形」，不足採為
有利於被告證據之理由，所踐行之訴訟程序，雖稍嫌欠洽，但顯然於判決無影響，依
刑事訴訟法第三百八十條規定不得據為第三審上訴之適法理由。(二)證人林貞楷於發回
前原審調查時證稱：「被告沒有拿公文給我看」，原判決於理由二(五)內對此亦加以說
明，被告上訴意旨仍謂被告有出示公文予林貞楷，顯非依據卷內資料執為指摘。又原
判決既於理由內說明證人林貞楷證稱被告沒有拿公文給伊看，為可採，即涵蓋說明證
人賴慶榮所證被告有出示公文予林貞楷，為不可採，被告上訴意旨指摘原判決對此部
分未說明不採之理由，容有誤會。均不足據為第三審上訴之合法理由。(三)第三審既為
法律審，應以第二審所確定之事實為判決基礎，故於第三審上訴中不得主張新事實或
提出新證據。檢察官於本院始主張「若建造於法定空地上，該賓館負責人之構建該違
章建築，即侵害整棟大樓全體住戶亦即基地持分共有人之所有權，且不無涉有竊佔罪
嫌……；若係佔用台北市松山區○○○路○段三○三巷巷道，則該賓館負責人之構建
該違章建築，即不無涉有竊佔公地之罪嫌……」等情。本院為法律審，當無從調查其
所提出之新事實。依上開說明，即不得據為適法之第三審上訴理由。(四)檢察官及被告
其餘上訴意旨所指各節，原判決已於理由內加以說明，猶置原判決明確論斷之事項於
不顧，任意指摘原判決有不載理由、理由不備、證據上理由矛盾、應於審判期日調查
之證據未予調查及判決適用經驗法則不當之違法云云，殊不足據以辨認原判決已具備
違背法令之形式。依上所述，檢察官及被告上訴均違背法律上之程式，應予駁回。
據上論結，應依刑事訴訟法第三百九十五條前段，判決如主文。
中      華      民      國    八十七    年     十二     月      十      日
                              最高法院刑事第四庭
                                  審判長法官  陳  錫  奎
                                        法官  王  德  雲
                                        法官  洪  清  江
                                        法官  吳  昆  仁
                                        法官  李  伯  道
      右正本證明與原本無異
                                              書  記  官
中      華      民      國    八十七    年     十二     月     十六     日
